臺灣高等法院刑事裁定
110年度毒抗字第320號
抗  告  人  
即  被  告  許吉男



上列抗告人因違反毒品危害防制條例案件，不服臺灣士林地方法
院110年度毒聲字第100號，中華民國110年2月2日裁定（聲請案
號：110年度毒偵字第104、105號），提起抗告，本院裁定如下
：
    主  文
抗告駁回。                                             
    理  由
一、原裁定意旨略以：被告甲○○基於施用第二級毒品之犯意，為
    下列行為：㈠於民國109年9月2日晚間9時10分許為警採尿回
    溯96小時內某時，在不詳地點，以不詳方式施用第二級毒品
    甲基安非他命，嗣於上開時間，經警徵得其同意採集尿液送
    驗，結果呈安非他命、甲基安非他命陽性反應而查獲；㈡復
    於109年9月19日某時，於新北市○○區○○○街00巷00號3樓住處
    內，以玻璃球燒烤加熱吸食煙霧之方式，施用甲基安非他命
    1次。被告就犯罪事實㈡部分，坦承不諱，其為警查獲當日所
    親採封緘之尿液（尿液檢體編號：148511），經送台灣尖端
    先進生技醫藥股份有限公司（下稱台灣尖端公司）以氣相層
    析質譜儀法檢驗之結果，確呈安非他命、甲基安非他命陽性
    反應，此有台灣尖端公司109年9月30日濫用藥物尿液檢驗報
    告、臺北市政府警察局偵辦毒品案件尿液檢體委驗單附卷可
    稽，是認被告上開自白應與事實相符。另被告就犯罪事實㈠
    部分，雖於警詢及偵查中矢口否認有於上開時間施用甲基安
    非他命之犯行，惟台灣檢驗科技股份有限公司（下稱台灣檢
    驗公司）係以氣相層析質譜儀分析法（GC/MS）檢驗，該方
    法之原理係檢品經氣化後，通過層析管分離純化，再將純化
    後之成分循序送入質譜儀做個別鑑定，因質譜儀所測定之圖
    譜，在化學上被公認具有指紋特性，故可據以完全判定該檢
    品係為何種化合物。是若以氣相層析質譜儀（GC/MS）作藥
    物及其代謝產物之定性及定量分析，幾乎不會有偽陽性反應
    產生；另甲基安非他命之半衰期大約為9小時，而甲基安非
    他命服用後於24小時內約有70％排泄於尿液中。前開所示之
    毒品，其於尿液中排出之最長時限，受施用劑量、施用方式
    、個人體質及其代謝情況等因素影響，因各案而異，一般可
    檢出之最長時間為甲基安非他命1至5天，有行政院衛生署管
    制藥品管理局（現改制為行政院衛生福利部食品藥物管理署
    ）91年10月3日管檢字第110436號、97年1月21日管檢字第09
    70000579號函附卷可考。是依上開說明，並佐以台灣檢驗公
    司109年9月21日濫用藥物檢驗報告，顯示被告測得之甲基安
    非他命濃度竟高達224,676ng/mL，安非他命濃度也高達14,0
    31ng/mL及新北市政府警察局受採集尿液檢體人姓名及檢體
    編號對照表等證據，堪信被告於109年9月2日晚間9時8分許
    為警採尿時起回溯96小時內之某時，確有施用甲基安非他命
    之犯行。綜上，認聲請人聲請將被告令入勒戒處所觀察、勒
    戒，於法並無不合，應予准許。又被告前於108年間因施用
    毒品案件，經臺灣臺北地方檢察署（下稱臺北地檢署）檢察
    官以108年度毒偵字第2068號為附命完成戒癮治療之緩起訴
    處分確定，嗣因其於109年1月22日至該署觀護人室進行尿液
    毒品檢驗呈甲基安非他命陽性反應，經檢察官以109年度撤
    緩字第107號撤銷緩起訴處分，並以109年度撤緩毒偵字第15
    0號聲請簡易判決處刑，戒癮治療部分經該署觀護人108年度
    緩護療字第585號以履行未完成結案，並經臺灣臺北地方法
    院（下稱臺北地院）以109年度簡字第2028號判決判處有期
    徒刑2月確定，其後雖於109年間因犯施用毒品罪，並經判處
    罪刑確定，惟未再接受觀察、勒戒或強制戒治之執行等節，
    有本院被告前案紀錄表附卷可稽。亦即被告本案所為（109
    年9月2日）前，縱曾經檢察官為附命緩起訴，但究非「觀察
    、勒戒或強制戒治」，亦難等同視之，自應再令觀察、勒戒
    ，且不因其間是否另犯施用毒品罪經起訴、判刑或執行而有
    不同。是依前揭說明，檢察官經裁量後聲請將被告送觀察、
    勒戒，於法自屬有據，核無不合，應予准許等語。
二、抗告意旨略以：抗告人即被告前於原裁定所指之臺北地檢署
    案件，已接受戒癮治療之處遇，並經緩起訴處分，惟嗣後即
    因再犯施用毒品遭驗尿查獲，而未能完成戒癮治療，遭撤銷
    緩起訴處分。依照最高法院109年度台非字第105號判決意旨
    ，該戒癮治療等同觀察、勒戒之處遇，且其未能完成即應逕
    為起訴、判刑，無須再為重複之觀察、勒戒，臺北地檢署亦
    循此意旨聲請簡易判決處刑，臺北地院亦予以判刑。則後續
    再發生之本案亦應無裁定觀察、勒戒之必要。又抗告人由於
    自身有工作上之顧慮，進行觀察、勒戒可能會導致失業、將
    來生計無以維持之嚴重後果，故提起抗告，請求撤銷原裁定
    ，由檢察官循一般方式偵查、訴追等語。
三、毒品危害防制條例第20條第3項、第23條第2項於109年1月15
    日修正公布，並於109年7月15日施行。又「犯（毒品危害防
    制條例）第10條之罪者，檢察官應聲請法院裁定，或少年法
    院（地方法院少年法庭）應先裁定，令被告或少年入勒戒處
    所觀察、勒戒，其期間不得逾2月」、「觀察、勒戒後，檢
    察官或少年法院（地方法院少年法庭）依據勒戒處所之陳報
    ，認受觀察、勒戒人無繼續施用毒品傾向者，應即釋放，並
    為不起訴之處分或不付審理之裁定；認受觀察、勒戒人有繼
    續施用毒品傾向者，檢察官應聲請法院裁定或由少年法院（
    地方法院少年法庭）裁定令入戒治處所強制戒治，其期間為
    6個月以上，至無繼續強制戒治之必要為止。但最長不得逾1
    年」、「依前項規定為觀察、勒戒或強制戒治執行完畢釋放
    後，3年後再犯第10條之罪者，適用前2項之規定」、「觀察
    、勒戒或強制戒治執行完畢釋放後，3年內再犯第10條之罪
    者，檢察官或少年法院（地方法院少年法庭）應依法追訴或
    裁定交付審理」，毒品危害防制條例第20條第1項、第2項、
    第3項、第23條第2項定有明文。是依修正後毒品危害防制條
    例規定，觀察、勒戒或強制戒治執行完畢釋放後，3年後再
    犯施用毒品罪者，應適用觀察、勒戒及強制戒治之規定，3
    年內再犯施用毒品罪者，則應依法追訴；且犯毒品危害防制
    條例第10條之罪，祇要距最近1次犯該罪經觀察、勒戒或強
    制戒治執行完畢釋放後，已逾3年，即應令觀察、勒戒，不
    因其間是否因另犯該罪，經起訴、判刑或執行而受影響（最
    高法院109年度台上大字第3826號裁定意旨參照）。是犯毒
    品危害防制條例第10條之罪者，不論係修正前後所為，無庸
    為新舊法比較，均應依新法規定處理。且毒品危害防制條例
    第20條第1項規定之觀察、勒戒處分，並非對於施用毒品犯
    罪者之懲處，而係針對受處分人將來之危險所為預防、矯正
    措施之保安處分，目的係為斷絕施用毒品者之身癮及心癮，
    並屬強制規定，凡犯毒品危害防制條例第10條之罪者，除檢
    察官審酌個案情形，依同條例第24條第1項為附命完成戒癮
    治療之緩起訴處分，可排除適用觀察、勒戒之程序外，凡經
    檢察官聲請，法院僅得依法裁定令入勒戒處所觀察、勒戒，
    以查其是否仍有施用毒品傾向，並據以斷定幫助受處分人徹
    底戒毒之方法。
四、又現行毒品危害防制條例第24條第1項所規定「附命完成戒
    癮治療之緩起訴處分」（下稱 「附命緩起訴」）程序（109
    年1月15日修正公布之同條項規定，尚未施行），依現行實
    務見解，犯同條例第10條第1項、第2項之施用第一級或第二
    級毒品罪者，如已完成「附命緩起訴」之戒癮治療，事實上
    已接受等同「觀察、勒戒或強制戒治」執行完畢釋放之處遇
    ，則如於同條例第23條第2項所定「3年」內，再犯施用第一
    級或第二級毒品罪，顯現其再犯率甚高，原規劃之「附命緩
    起訴」完成戒癮治療制度功能無法發揮成效，已無再次接受
    「觀察、勒戒或強制戒治」處遇之必要，自應依該條例第23
    條第2項規定之相同法理，逕行追訴，而無再依該條例第20
    條第1項重行聲請觀察、勒戒或強制戒治之必要，且此經「
    附命緩起訴」，應以經「附命緩起訴」並完成戒癮治療後，
    起算該「5年」（已修正為「3年」，如前述）內再犯之期間
    ，最高法院109年度台非字第76號、第77號判決意旨同此見
    解。參酌毒品危害防制條例第20條之立法理由，施用毒品者
    未完成「附命緩起訴」之戒癮治療，緩起訴處分後經撤銷，
    其戒癮治療並未完成，自不得解為等同「觀察、勒戒」之處
    遇已完成，即不得認其事實上已接受等同「觀察、勒戒或強
    制戒治」執行完畢釋放之處遇，自無從依此起算3年之再犯
    期間。
五、經查：
　㈠抗告人前於偵查中雖否認於109年9月2日為警查獲該次施用第
    二級毒品犯行，惟提起本件抗告並未就此再事爭執。被告於
    109年9月2日晚間9時10分許為警採尿時起回溯96小時內之某
    時、同年月19日某時，分別施用甲基安非他命1次等犯行，
    經警採集其尿液檢體送檢驗，經以GC/MS氣相層析質譜儀法
    確認檢驗之結果，均呈安非他命、甲基安非他命陽性，有新
    北市政府警察局受採集尿液檢體人姓名及檢體編號對照表、
    台灣檢驗公司109年9月21日濫用藥物檢驗報告（尿液檢體編
    號：C0000000）、臺北市政府警察局偵辦毒品案件尿液檢體
    委驗單、台灣尖端公司109年9月30日濫用藥物檢驗報告（尿
    液檢體編號：148511）在卷可稽（見毒偵6120號卷第20、58
    頁、毒偵6679號卷第38、36頁），是抗告人於前開時間施用
    甲基安非他命之犯行，應堪認定。
　㈡抗告人前因施用毒品案件，經臺北地檢署檢察官於108年7月3
    1日以108年度毒偵字第2068號為「附命緩起訴」，緩起訴期
    間2年，附命抗告人應自收受檢察官執行緩起訴處分命令通
    知書之日起，至緩起訴期間屆滿前6個月止，至指定之治療
    機構即臺北市立聯合醫院松德院區，依醫師指示接受藥物治
    療、心理治療及社會復健治療，於1年之治療期程內完成戒
    癮治療，並於戒癮治療完成後，至緩起訴處分期間屆滿前4
    個月止，於該署觀護人指定之期日，接受尿液檢驗，以及遵
    守其他預防再犯所為之必要命令等，並於108年7月31日確定
    ，緩起訴處分期間自108年7月31日至110年7月30日。嗣抗告
    人於上開緩起訴處分期間內之109年1月22日經臺北地檢署採
    尿送驗呈甲基安非他命陽性反應，再犯施用毒品犯行，經檢
    察官以109年度撤緩字第107號撤銷緩起訴處分，並聲請簡易
    判決處刑，戒癮治療部分則經該署觀護人108年度緩護療字
    第585號以履行未完成結案，上開聲請簡易判決處刑部分並
    經臺北地院109年度簡字第2028號判決判處有期徒刑2月確定
    ，其後被告雖於109年間另犯施用毒品罪經臺灣士林地方法
    院分別以109年度士簡字第136號、第363號判決判處罪刑確
    定，然均未曾接受觀察、勒戒或強制戒治之執行等情，有臺
    北地檢署檢察官108年度毒偵字第2068號緩起訴處分書、109
    年度撤緩字第107號撤銷緩起訴處分書、109年度撤緩毒偵字
    第150號聲請簡易判決處刑書、臺北地院109年度簡字第2028
    號判決、本院被告前案紀錄表等附卷可稽（見原審卷第15至
    26頁、本院卷）。亦即抗告人上開經檢察官命為戒癮治療之
    程序並未完成，該「附命緩起訴」並因此經檢察官撤銷，揆
    諸前揭說明，抗告人並未完成視同觀察、勒戒之戒癮治療，
    抗告人執前詞指其曾經檢察官為「附命緩起訴」即等同曾受
    「觀察、勒戒或強制戒治」執行完畢云云，自難憑採。
　㈢抗告意旨請求撤銷原裁定，由檢察官循一般方式偵查、追訴
    云云，惟毒品危害防制條例第20條第1項規定之觀察、勒戒
    處分，並非對於施用毒品犯罪者之懲處，而係針對受處分人
    將來之危險所為預防、矯正措施之保安處分，目的係為斷絕
    施用毒品者之身癮及心癮，並屬強制規定，凡犯毒品危害防
    制條例第10條之罪者，除有毒品危害防制條例第21條第1項
    及同條例第24條第1項規定情形外，檢察官即應依同條例第2
    0條第1項規定，向法院提出聲請裁定令入勒戒處所觀察、勒
    戒，法院亦僅得裁定令入勒戒處所執行觀察、勒戒，以查其
    是否有繼續施用毒品傾向，並無自由裁量之餘地，亦無自由
    斟酌以其他方式替代或得以其他原因、被告之個人因素而免
    予執行之權。本件被告既有檢察官聲請意旨所載施用第二級
    毒品犯行明確，又無於犯罪未發覺前，自動向衛生福利部指
    定之醫療機構請求治療情事，檢察官既已向法院為觀察、勒
    戒之聲請，則原審以抗告人前未曾因施用毒品案件，經法院
    裁定觀察、勒戒或強制戒治，依毒品危害防制條例第20條第
    1項規定，准許檢察官聲請，裁定抗告人令入勒戒處所觀察
    、勒戒，經核認事用法尚無違誤。至抗告意旨所稱其自身有
    工作上顧慮，屬其個人因素事項，並非依法得免予觀察、勒
    戒處分之事由，故抗告意旨請求檢察官依循一般方式偵查、
    追訴云云，於法亦有未合，難認有理由。
六、綜上所述，抗告人執前詞指摘原裁定不當，難認有據，所提
    抗告，為無理由，應予駁回。　　　
據上論斷，應依刑事訴訟法第412 條，裁定如主文。
中　　華　　民　　國　　110 　年　　3 　　月　　26　　日
                  刑事第十四庭  審判長法　官  黃斯偉
                                      法　官  程克琳
                                      法　官  黎惠萍
以上正本證明與原本無異。
不得再抗告。
                                      書記官  莊宜諳 
中　　華　　民　　國　　110 　年　　3 　　月　　26　　日